【裁判字號】    93,保險,29
【裁判日期】    950106
【裁判案由】    給付保險金
【裁判全文】
臺灣板橋地方法院民事判決              93年度保險字第29號
原      告  丁○○
兼法定代理  乙○○
人
共 ?? 同
訴訟代理人  沙慧貞律師
??????陳清進律師
上?一?人
複?代理人  張瑄律師
被      告  臺灣人壽保險股份有限公司
法定代理人  甲○○
訴訟代理人  戊○○
上列當事人間請求給付保險金事件，經本院於民國94年12月16日
言詞辯論終結，判決如下：
    主  文
被告應給付原告新臺幣參拾玖萬元及自民國九十二年九月十日起
至清償日止按年息百分之十計算之利息。
被告應給付原告各新臺幣伍拾肆萬肆仟貳佰壹拾捌元及自民國九
十二年九月十日起至清償日止按年息百分之十計算之利息。
訴訟費用由被告負擔。
本判決第一項於原告以新臺幣壹拾參萬元為被告供擔保後，得假
執行。但被告如於假執行程序實施前，以新臺幣參拾玖萬元為原
告預供擔保，得免為假執行。
本判決第二項於原告分別以新臺幣壹拾捌萬元為被告供擔保後，
得假執行。但被告如於假執行程序實施前，各以新臺幣伍拾肆萬
肆仟貳佰壹拾捌元為原告預供擔保，得免為假執行。
    事實及理由
壹、程序方面
??按訴狀送達後，原告不得將原訴變更或追加他訴，但擴張或
    減縮應受判決事項之聲明者，不在此限，民事訴訟法第255
    條第1 項第3 款定有明文。本件原告於起訴時，其訴之聲明
    第2 項原係請求被告給付原告各新臺幣（下同）544,247 元
    ，及自民國92年9 月10日起至清償日止，按週年利率百分之
    10計算之利息；嗣原告於94年12月16日以減縮訴之聲明暨準
    備書狀（一）將該項聲明變更為被告應給付原告各新臺幣
    544,218 元，及自92年9 月10日起至清償日止，按週年利率
    百分之10計算之利息（見本院卷(一)第110 頁），核屬減縮其
    應受判決事項之聲明，揆諸前揭法條規定，自應准許。
貳、實體方面：
一、原告主張：
(一)、訴外人陳光榮係原告丁○○之父，原告乙○○之夫。陳光榮
    於84年11月8 日向被告投保「終身防癌健康保險」（下稱防
    癌險），保單號碼為000000000 號，及「長發還本終身壽險
    」（下稱終身壽險）附加「長安意外傷害及醫療保險附約」
    ，保單號碼為000000000 號。系爭防癌險之保險額為二個單
    位，系爭終身壽險之保險金額則為100 萬元。原告二人均為
    上開二件保險契約之受益人，權利由原告二人平均分配。被
    保險人陳光榮於90年12月間，經臺北和信醫院（下稱和信醫
    院）診斷罹患惡性淋巴腫瘤，並於92年6 月7 日因惡性淋巴
    腫瘤病逝於臺北榮民總醫院。
(二)、原告基於上開二保險契約，分別向被告提出下列請求：
1.?住院醫療保險金39萬元：
 (1) 依系爭防癌險保險單第11條第1 項規定：「被保險人符合第
    4 條第1項規定，經診斷罹患癌症，並在本公司特約醫院住
    院治療者，本公司在其住院期間，每天按投保單位給付住院
    醫療保險金，每投保單位3,000 元。其住院日數不受限制，
    直至本契約保險責任終了時為止。」，依此規定，被保險人
    因罹患癌症，於被告特約醫院住院治療者，每天可請求被告
    給付住院醫療保險金6,000 元（每投保單位每天3,000 元，
    共投保二單位）。
 (2) 被保險人陳光榮自90年12月13日至92年1 月9 日起因治療癌
    症，曾十三次住院（第一次在和信醫院，其後均為臺北榮民
    總醫院），被告均已依上開規定給付被保險人住院醫療保險
??金。惟被保險人陳光榮其後復三次至臺北榮民總醫院治療淋
    巴腫瘤：92年2 月21日至92年4 月10日，共49日。92年
    5 月13日至92年5 月19日，共7 日。92年5 月30日至92年
    6 月7 日，共9 日。以上三次住院合計65日，以每日6,000
    元計算，被告應給付陳光榮住院醫療保險金39萬元。原告為
    陳光榮之法定繼承人，於陳光榮死亡後，原告自得依據繼承
    之法律關係，請求被告給付原告住院醫療保險金39萬元。
 (3) 陳光榮及原告曾分別於92年4 月14日、92年5 月22日及92年
    8 月25日向被告請求給付上開住院治療保險金，惟被告迄今
    均拒未給付，爰併依保險法第34條規定，請求自92年9月10
    日起算之遲延利息（訴之聲明第1項）。
2.  防癌險身故保險金40萬元：
    依系爭防癌險保險單條款第14條規定：「被保險人在本契約
    生效日前，從來未經診斷罹患癌症，在生效日後第91天起，
    經診斷第一次罹患癌症而致身故者，本公司按投保單位給付
    因癌身故保險金，每投保單位20萬元。」被保險人陳光榮因
    罹患淋巴腫瘤身故，且投保二個單位，原告為其保險受益人
    ，自得請求被告給付因癌身故保險金40萬元，原告丁○○及
    乙○○各分配得20萬元。
3.  終身壽險身故保險金687,744元：
 (1) 依系爭終身壽險保險單條款第9條規定：「被保險人於本保
    險契約有效期間內身故時，本公司按下列約定給付身故保險
    金：一、繳費期間內：給付保險金額全額及該被保險人身故
    當時所繳納之本契約保險費總額。二、繳費期滿後：給付保
    險金額之1.5 倍。被保險人未達第8 條生存保險金給付身故
    時，本公司並另以該次生存保險金額按該三年生存保險期間
    內實際生存之日數比例計算，給付生存保險金。前項生存保
    險金將於被保險人身故時，一併給付於身故保險金之受益人
    。」依上開規定，本件受益人得請求之身故保險金包括保險
    金額全額、已繳納之保險費總額、生存保險金等三部分。
 (2) 系爭終身壽險之保險金全額為100萬元。
 (3) 已繳納之保險費總額：被保險人生前就系爭終身壽險繳納共
    7 年又3 季之保險費，按每季保險費21,222元計算，合計已
    繳保險費總額為657,882元。
 (4) 生存保險金：依終身壽險條款第8 條規定：「被保險人自本
    保險契約生效之日起，每屆滿3 年之日仍生存且本保險單仍
    屬有效者，本公司以屆滿3 年之日為生存保險金給付日，按
    保險金額的百分之12給付生存保險金。」因此系爭終身壽險
    每屆滿3 年如被保險人仍生存者，被告即應給付生存保險金
    12 萬 元予被保險人。再依同保單條款第9 條第2 項規定，
    被保險人身故時，即以該次生存保險金額，按該三年生存保
    險期間內實際生存之日比例計算，給付生存保險金予受益人
    。本件被保險人最後生存保險期間，係自91年11月8 日起至
    92年月7 日死亡之日止，共計577 天，依其佔3 年生存保險
    期間（1096天）之比例計算，生存保證金為63,175元（計算
    式：120,000 x 577 / 1,096= 63,175 元）。
 (5) 被告依約應給付原告保單紅利2,857 元，及退還長安意外傷
    害及醫療保險附約Ｂ型（死殘）保費636元及同附約（日額
    ）保費113元，合計3,606元。
 (6) 綜前，被告應給付原告之保險金額、已繳保險費總額、生存
    保險金及應退還之保單紅利暨附加保險費合計1,724,663 元
   （計算式：1,000,000 + 657,882 +63,175+ 3,606  = 1,724,
    663）
 (7) 被保險人陳光榮生前曾以系爭終身壽險保單向被告貸款
    15,6201 元，應予扣抵；又原告於92年8 月25日向被告請求
    給付本件終身壽險身故保險金後，被告業已給付原告
    880,026 元（即已付原告每人各440,013 元），是被告尚積
    欠終身壽險身故保險金餘額為688,436 元，迄今尚未給付，
    原告二人為受益人，各得分配344,218 元。
4.  承上，原告基於保險契約之法律關係，各得向被告請求防癌
    保險身故保險金20萬元，及請求終身壽險身故保險金344,
    218 元，合計原告二人各得向被告請求544,218 萬元，原告
    曾於92年8 月25日向被告請求上開保險金，惟被告迄未給付
    ，爰依保險法第34條規定，請求自92年9 月10日起至清償日
    止按年利率百分之10計算之遲延利息（訴之聲明第2 項）。
(三)、聲明
1.  被告應給付原告39萬元，及自92年9 月10日起至清償日止，按
    年利率百分之10計算之利息。
2.  被告另應給付原告各544,218 元，及自92年9 月10日起至清償
    日止，按年利率百分之10計算之利息。
3.  願供擔保請准宣告假執行。
二、被告抗辯：
(一)、系爭防癌險契約因陳光榮於等待期間內罹患「鼻咽癌」，已
    符合契約所約定得解除之條件，且經被告將解除契約之意思
    表示送達於原告，本件防癌險契約已失效，被告並無給付住
    院醫療及因癌身故保險金之義務：
1.  依本件防癌險保險單條款第4 條之約定，被保險人在契約生
    效日前，從未經診斷罹患癌症，如於契約生效日後90天以內
    ，經第1 次診斷罹患癌症時，被告無息返還已收保費，並解
    除契約。此一等待期約定之目的乃在避免投保後，於保險人
    及被保險人均不知情之情況下，因癌症潛伏、症狀不明顯、
    發現不易等因素，令保險人承作危險實已發生、不符承保要
    件、卻持續有效之保單，導致保費收入與保險金支出失衡，
    有違保險為最大善意契約原則，故在保險法對此無法規範之
    情況下，遂設計藉由條件成就亦即「契約生效日後90天以內
    ，經第1 次診斷罹患癌症時」之約定，使保險契約失其效力
    。此一救濟方式，其性質屬於民法第99條第2 項之意定解除
    條件法律行為，與保險法第64條所規範，係指投保前已有、
    而非投保後等待期內始發生、為被保險人已知、保險人單方
    面所不知，屬「不實告知」之法定解除條件，不可同日而語
    。此由觀察期間內罹癌解約，保險人尚須退還已繳保費，然
    違反保險法64條解約，保險人卻無需退還已繳保費（保險法
    第25條參照），更可知二者確有差異。
2.  本件陳光榮投保防癌險之始期日即契約生效日為84 年11 月
    8 日，第91日為85年2 月6 日，然陳光榮於投保系爭防癌險
    後不久，即於等待期間內之84年11月18日經長庚醫院診斷出
    罹患「鼻咽癌」，是防癌險保險單條款第4 條所約定「契約
    生效日後90天以內，經第1 次診斷罹患癌症」之解除契約條
    件，顯已成就，契約應於其時即失其效力，則被告得知上情
    後為契約解除之意思表示，於法當無不合。因此，防癌險契
    約既已解除失效，被告自無給付住院醫療及因癌身故保險金
    之義務。
3.  前開陳光榮於等待期間內經診斷罹患「鼻咽癌」構成解除契
    約條件之約定之性質屬於民法第99條第2 項之意定解除條件
    法律行為。原告雖質稱條件成就無待主張，遑論起算消滅時
    效，然條件成就得解除契約之約定，係被告基於保險契約所
    能享有之「權利」之一，應有保險法第65條短期時效規定之
    適用。今陳光榮於等待期間內之84年11月18日既經診斷出罹
    患「鼻咽癌」，防癌險保險單條款第4 條約定之解除契約條
    件，顯已成就，契約本應於其時即得解除，原告於是時即享
    有是項權利，然因陳光榮從未曾告知此事，以致被告根本無
    從知悉，其時效消滅顯無由開始。直至陳光榮申請92年2 月
    21日至同年4 月10日第14次之住院醫療保險金時，因所檢附
    之診斷證明書記載其係住院治療「巨細胞病毒感染肺炎及黴
    菌感染肺炎」，並非癌症，與防癌險保險單條款約定不符，
    在被告此次拒賠、陳光榮提出申訴，被告為求慎重之情況下
    ，始行調閱陳光榮病歷，方知上情。被告於知悉後旋即於92
    年6 月16日將契約解除之意思表示發函通知，為原告所自承
    ，自無逾解除契約之消滅時效之情事。從而，防癌險契約確
    已解除失效，被告當無給付住院醫療及因癌身故保險金之義
    務。
4.  原告固以保險法第64條惡意告知不實，締約超過2 年尚不得
    解約，陳光榮於等待期間始罹癌應為善意，舉重明輕當亦如
    此解釋等語，然不僅本件防癌險契約達解除條件失效，與保
    險法第64條告知不實之規範與構成條件情形不同，不容混為
    一談，是否能比附援引、類推適用已有可議；且保險法第65
    條亦已就此種契約解除情形，有消滅時效之規範，已如前述
    ，並無原告所稱時效較長之情形。況陳光榮於投保後之等待
    期間內既已罹患癌症，為其所明知，然其竟刻意隱瞞未告知
    ，藉此令契約繼續有效，並於事後申請保險給付，方才造成
    本件訴訟糾紛，實無何善意可言，其行逕恐較投保前因過失
    未據實告知者惡性為重，並無原告所稱舉重明輕之情形。
5.  另原告主張被告就陳光榮罹癌早已知情乙節，並無任何證據
    可資證明。證人丙○○即承辦系爭防癌險之被告處長亦已明
    確證稱其係在被告公司離職後方始知悉陳光榮罹患鼻咽癌。
(二)、等待期間過後，保險公司方始依保險之範圍負理賠責任：
1.  各保險公司就等待期間之契約條款用語固有不同，然就等待
    期間約定之法律效果係在「使壽險公司之責任，於觀察被保
    險人一段期間後才算開始」此點，卻均無不同之處。蓋壽險
    公司實務上就健康保險普遍有等待期間之約定，係因保險制
    度為集腋成裘，分散危險之制度，所保障者為被保險人投保
    後所發生之危險，茲因疾病常有潛伏期或不易發現之特性，
    故等待期間方因應而生，使壽險公司之責任，於觀察被保險
    人一段期間後才算開始，以便排除已存在之風險，維持保費
    負擔之公平合理，控管保險合理之風險。是等待期間內有保
    險事故發生之情形時，即便各保險契約條文用語不同，其結
    果均會使等待期間內已有危險發生之保險契約溯及消滅不再
    繼續有效存在，且等待期間發生之保險事故，均不計入保險
    理賠給付之範圍。至於觀察日數之長短，至多僅影響保險費
    率計算及保險公司之行政作業（蓋等待之期間係未計收保險
    費），不可能發生原告所述法律效果不同之情形。
2.  系爭防癌險保險單條款第2 條所載之保險責任，尚需建構在
    符合系爭防癌險保險單條款第4 條保險範圍約定之情形下，
    亦即必在被保險人從未曾罹癌，而於契約生效日第90天後，
    始經診斷第1 次罹患有癌症之前提下，被告方負有給付住院
    醫療及因癌身故保險金之責任。原告不查，竟將之稱為被告
    未將等待期間內發生之保險事故予以除外，實已曲解本件防
    癌險保險單條款第4 條被告理賠給付責任之約定，自非的論
    。陳光榮既於等待期間內之84年11月18日即經診斷出罹患「
    鼻咽癌」，即在等待期間內已有第一次診斷罹患癌症之情形
    ，則其於觀察期後所經診斷出罹患之「瀰漫性大Ｂ型細胞淋
    巴癌」即非初次罹癌，不符合從來未曾罹癌而在契約生效日
    第91天起始第1 次經診斷罹癌之要件，自未合於本件防癌險
    保險範圍，被告當無給付義務，縱認本件契約仍存在，亦無
    礙於被告對「瀰漫性大Ｂ型細胞淋巴癌」所致之事故無給付
    義務之事實，原告憑陳光榮非於被告保險責任開始時始罹患
    之癌症，用以請領住院醫療及因癌身故保險金，容有未洽。
(三)、本件防癌險就保險範圍已於契約第4 條有明確之約定，條文
    並無疑義，自無保險法第54條第2 項有利於被保險人解釋之
    適用。
(四)、本件防癌險保險單條款第4 條之約定乃基本條款，無從類推
    適用保險法第64條第2 項但書規定，且非特約條款，亦無適
    用保險法第68條、第66條規定之餘地
1.  前開陳光榮於等待期間內經診斷罹患「鼻咽癌」構成解除契
    約條件之約定，乃為防癌險保險範圍之一部，實屬基本條款
    ，顯無類推適用保險法第64條第2 項但書規定之餘地。蓋保
    險法第55條之所以有保險契約應記載事項之規定，乃因其所
    列舉者，實為所有不分種類、包括財產保險及人身保險之保
    險契約構成共同不可或缺之部分，故為減少爭議，避免疏漏
    損及保戶與保險公司權益，有違保險設置之目的，方始強制
    所有不分種類、包括財產保險及人身保險之契約內均需有此
    一記載，是上開規定實指構成保險契約最基本之條款中「絕
    對必要記載之事項」而言，其所列舉者，亦僅不過為保險契
    約基本條款中，最起碼「應有」、「不可缺少」之部分，並
    不代表所列舉之事項以外之記載，均非保險契約之基本條款
    ，此觀保險法第55條係規定「保險契約……應記載左列各款
    事項」，而非「保險契約……以左列各款事項為基本條款」
    自明。保險契約之基本條款為何，自應以個別保險契約成立
    之精神，加以判斷，始稱妥適。
2.  本件陳光榮所投保之防癌險之內容究竟為何、有無包含投保
    前已存在之危險、以及如何得與其他不分疾病或僅保障重大
    疾病之醫療（健康）保險間加以區別，顯為此種防癌健康保
    險訂定時最基本重要之事項，而此一最基本且重要之保險範
    圍，既經於防癌險保險單第4 條中明訂，其性質自屬防癌險
    保單之基本條款，被告援引是項基本條款通知契約解除，當
    無原告所述有保險法第66條及第68條規定之適用。
3.  保險法第66條所稱之特約條款，乃保險人與要保人於保險契
    約締訂時，於所約定之基本條款外，為承認「履行特種義務
    」，另行加以訂定而來，被告於制定保險單條款時，為因應
    保險法有所謂特約條款之規定，乃將基本條款先行分條臚列
    ，另以批註之方式處理特約條款，避免造成混淆，本件防癌
    險保險單條款第4 條第2 項之約定，既非批註，是項約定當
    為基本條款而非特約條款，並無保險法第68條規定之適用，
    原告主張本件被告解除契約已罹於時效並非可採。
(五)、況單就陳光榮第14次及第16次住院而論，因係治療「巨細胞
    病毒感染肺炎及黴菌感染肺炎」及「肝腎症候群」，並非癌
    症，縱與癌症有因果關係，被告亦無法理賠：
1.?查保險之合理營運，須以保險事故發生蓋然率為計算基礎，
    經多數契約間危險之綜合平均化，使保險之收支趨於平衡，
    故保險人需先就各個契約分別測定其危險率，俾便作為取捨
    及決定保險費多寡之依據，以為應付日後所評估之危險發生
    時理賠之用。本件陳光榮所投保之防癌，即係以針對癌症發
    生率加以評估制定而來，有別於一般健康保險之危險評估為
    其他如腦血管疾病、心藏疾病、糖尿病、肝病、高血壓性疾
    病等之發生率，其保險費自有不同。
2.  防癌險既係單以癌症發生率評估保險金支出而計算保險費，
    未含納其他疾病之因素，所承保者當僅限定於被保險人所罹
    之疾病種類為癌症，不包含其他疾病。故防癌險保險單條款
    第16條方始約定，保險金之給付限於被保險人治療癌症，包
    括直接擴張，轉移式擴張或復發所致之事故，對於其他疾病
    所致者，自不屬於承保之範疇。
3.  是姑不論前述被告無需給付保險金之答辯，單就陳光榮本件
    第14次及第16次之住院情形而言，陳光榮既係住院治療「巨
    細胞病毒感染肺炎及黴菌感染肺炎」及「肝腎症候群」，並
    非治療癌症，或癌症直接擴張，轉移式擴張或復發所致之事
    故，顯與防癌險保險單條款約定不符，亦礙難因此責令被告
    依其所請予以理賠。
(六)、被告既無理賠防癌險責任，則被告不知情溢付13次之住院醫
    療保險金，陳光榮已構成不當得利，被告就終身壽險原應給
    付予原告之保險金中，依繼承等法律關係加以抵銷，而未全
    額理賠，係屬於法有據，債之關係並已消滅，原告訴請給付
    終身壽險保險金差額即失所附麗：
1.  今被告在不知陳光榮於等待期間內即有診斷出罹患癌症之情
    況下，因陳光榮申請所檢附之診斷證明書形式上符合防癌險
    保險範圍，造成被告誤認而溢付陳光榮13次住院醫療保險金
    共計726,000 元，致被告受有損害，然本件防癌險既已因達
    解除條件失效，業如前述，被告先前溢付之住院醫療保險金
    ，陳光榮顯構成不當得利，扣除陳光榮前所繳交之保費
    67,011元後，陳光榮自應將被告所溢付之658,989 元住院醫
    療保險金返還予被告。陳光榮逝世後，即應由原告依繼承法
    理負連帶返還之責，被告乃就原本應給付予原告之終身壽險
    理賠金共計1,568,462 元中，依民法第334 條規定抵銷上開
    溢付之658,989 元住院醫療保險金，故被告當僅能給付原告
    880,026 元（此部分已付訖）以及漏算所繳保費之29,447
    元。
2.  原告雖於得知被告行使抵銷權後，向法院聲請限定繼承，主
    張被告僅能就陳光榮之遺產主張權利，終身壽險已指定原告
    為受益人，此部分保險金非屬遺產不得抵銷，被告應給付已
    扣抵之差額云云；然原告既認防癌險之住院醫療保險金之債
    權存在，甚至訴請被告給付，稱其主張為有理由，然於聲請
    限定繼承時卻未將此筆債權載於遺產清冊中，顯屬隱匿遺產
    之行為，依民法第1163條自無主張限定繼承利益之權。況原
    告於聲請限定繼承時，未向法院告知被告已表明對陳光榮享
    有債權存在，更未依民法第1159條規定，以陳光榮之遺產償
    還應返還予被告之不當得利，顯亦違反限定繼承規定，而應
    負損害賠償之責任，被告亦得基此主張抵銷。
3.  原告雖辯稱防癌險之住院醫療保險金未經訴訟，無法確知該
    債權是否存在，故無法列於遺產清冊中，並非隱匿遺產云云
    。然觀諸陳光榮遺產清冊中之其他財產，亦存有如原告所述
    需經訴訟方能確知是否存在、與本件情形同一之可能，而原
    告卻於訴訟確知是否存在前，既已將之載於遺產清冊中，此
    種作法與其訛稱「未經訴訟，無法確知，無法列入遺產清冊
    」之說詞自相矛盾，顯見原告所辯不足採信。
(七)、聲明：原告之訴及假執行之聲請均駁回，如受不利之判決，
    願供擔保請准宣告免為假執行。
三、兩造不爭執之事項（見本院卷(二)第35頁、第36頁94年3 月31
    日準備程序筆錄、本院卷(一)第78頁、本院卷(二)第38頁、第39
    頁、第67頁）：
(一)、陳光榮係原告丁○○之父，原告乙○○之夫。陳光榮於84年
    11月8 日向被告投保2 單位之系爭防癌險及保險金額100 萬
    元之系爭終身壽險，身故受益人為原告，有原告提出之保險
    單影本1 份為證（見本院卷(一)第8 頁至第42頁）。
(二)、陳光榮於90年12月間，經和信醫院診斷罹患惡性淋巴腫瘤，
    並於92年6 月7 日因惡性淋巴腫瘤病逝於臺北榮民總醫院，
    有原告提出之陳光榮死亡證明書1 紙為證（見本院卷(一)第43
    頁）。
(三)、被告已支付陳光榮系爭防癌險前13次之住院醫療給付保險金
    共726,000 元，有被告提出之理賠紀錄明細13紙為證（見本
    院卷(一)第82頁至第85頁）。
(四)、被告尚未給付陳光榮第14次至第16次之住院醫療保險金共39
    萬元（住院日期分別為：92年2 月21日至92年4 月10 日
    ，共49日。92年5 月13日至92年5 月19日，共7 日。92
    年5 月30日至92年6 月7 日，共9 日。以上三次住院合計65
    日），有原告提出之診斷證明書3 紙為憑（見本院卷(一)第44
    頁至第46頁）。
(五)、陳光榮第15次住院即其於92年5 月13日至92年5 月19日間住
    院係為治療癌症（淋巴瘤）。
(六)、陳光榮已繳納之系爭防癌險保險費為67,011元，已繳納之系
    爭終身壽險保險費為657,882 元。
(七)、系爭防癌險身故保險金之金額為40萬元。
(八)、被告應給付原告系爭終身壽險之保險金為1,568,462 元（包
    括身故保險金100 萬元、應退還之已繳納保險費總額
    657,882 元、生存保險金63,175元、保單紅利2857元、退還
    長安意外傷害及醫療保險附約B 型（死殘部分）保費636 元
    及同附約日領部分保費113 元，以上合計1,724,663 元，扣
    除陳光榮之保單貸款156,201 元後，被告應給付原告之終身
    保壽險保險金為1,568,462 元），被告迄今已給付880,026
    元予原告，688,436元尚未給付。
(九)、原告訴之聲明中遲延利息之起算日（見本院卷(一)第103 頁、
    第104 頁）。
四、本件之爭點在於：
(一)、被告抗辯系爭防癌險契約業經其依該契約第4 條之規定解除
    而失其效力，其並無給付原告住院醫療及因癌身故保險金之
    責任，是否有理由？
(二)、如認被告解除系爭防癌險契約無理由，原告是否得依系爭防
    癌險契約與繼承之法律關係請求被告給付陳光榮第14次及第
    16次住院之醫療保險金？
(三)、如認被告解除系爭防癌險契約有理由，於原告對被繼承人陳
    光榮之遺產主張限定繼承之情形下，被告得否以其對陳光榮
    之不當得利債權，與被告尚未支付原告之系爭終身壽險保險
    金688,436元主張抵銷？
五、被告抗辯系爭防癌險契約業經其解除而失其效力為無理由，
    被告負有原告住院醫療及因癌身故保險金之責任。
(一)、原告主張被保險人陳光榮於92年間因罹患惡性淋巴癌而病逝
    ，依照系爭防癌險保險單第11條第1 項、第14條之規定，被
    告應給付陳光榮之住院醫療保險金與因癌身故保險金等語。
    被告則否認有給付住院醫療保險金與因癌身故保險金之義務
    ，辯以：系爭防癌險保險單第4 條等待期之約定乃基本條款
    ，其性質屬於民法第99條第2 項之意定解除條件，陳光榮在
    等待期間內即經診斷出罹患鼻咽癌，其解除條件之約定顯已
    成就，且被告因該條約定所享有之解約權有保險法第65條短
    期時效之適用，被告在92年間方知悉陳光榮在等待期間內即
    已首次罹癌之事實，經被告於92年6 月16日將解約之意思表
    示通知原告，自尚未逾解除契約之消滅時效。縱認系爭防癌
    險契約尚存在，因本件不合防癌險保險之範圍，被告亦無給
    付保險金之義務云云。
(二)、查「被保險人在本契約生效日前，從來未經診斷罹患癌症，
    在生效日後第91天起，經診斷第一次罹患癌症之日起，本公
    司依照本契約的約定，給付保險金。被保險人如在生效日後
    90天以內或復效日後30日內，經第一次診斷罹患癌症時，本
    公司無息返還已收的保險費，並解除本契約。」、「被保險
??人符合第4 條第1 項規定，經診斷罹患癌症，並在本公司特
    約醫院住院治療者，本公司在其住院期間，每天按投保單位
    給付住院醫療保險金，每投保單位3,000 元。其住院日數不
    受限制，直至本契約保險責任終了時為止。」、「被保險人
    在本契約生效日前，從來未經診斷罹患癌症，在生效日後第
    91天起，經診斷第一次罹患癌症而致身故者，本公司按投保
    單位給付因癌身故保險金，每投保單位20萬元。」系爭防癌
    險契約第4 條、第11條第1 項、第14條分別定有明文。其中
    第4 條為系爭防癌險契約有關等待期之約定，其用意在使保
    險契約於生效之後，保險人之責任經過一段時日始發生，俾
    免被保險人有帶病投保之情形，以排杜道德危險與逆選擇，
    而維持保險契約之公平合理性。因此，在90天之觀察期間內
    被保險人經診斷出之癌症，被保險人無須負擔給付保險金之
    責任，唯有於契約生效日後第91天始經診斷確定之癌症，保
    險人方負理賠保險金之責。系爭防癌險契約之生效日期為84
    年11月8 日，而陳光榮於等待期間內之84年11月18日即經長
    庚紀念醫院診斷罹患「鼻咽癌」，為兩造所不爭，且有長庚
    紀念醫院病歷摘要影本1 紙附卷可佐（見本院卷(一)第87頁）
    ，固堪信為真實。惟陳光榮係於90年間經診斷罹患淋巴腫瘤
    ，並於92年間因淋巴腫瘤病逝，而非因等待期間內診斷出之
    鼻咽癌而死亡，是其保險事故之發生，仍係符合在等待期屆
    滿以後所發生之疾病，被告尚無從免其給付保險金之責任。
    被告雖抗辯陳光榮於等待期間內已有第一次診斷罹患癌症之
    情形，則其於觀察期後所經診斷出之淋巴癌即非首次罹癌，
    不符合上開約定所稱「未曾罹癌而在契約生效日第91天起始
    第一次診斷罹癌」之要件，其並無給付保險金之義務等語，
    惟該等待期之約定僅在使保險人即被告對於等待期間內已診
    斷發生之疾病不予給付，業如前述。再者，倘被保險人在等
    待期間內即經診斷罹患癌症，保險人依上開第4 條第2 項之
    約定固取得一解除契約之權利，然保險人如不行使解約權而
    同意讓保險契約有效存續，保險人一方面收取保費，對於被
    保險人等待期間後始發生之其他癌症，卻均以非首次診斷罹
    癌而拒不理賠，當非事理之平，益見本件陳光榮於等待期間
    後方診斷罹患之淋巴癌，應屬系爭防癌險承保之範圍，被告
    此部分之抗辯，尚屬無由。
(三)、次值探究者，乃被告得否依前開防癌險契約第4 條第2 項之
    規定解除契約。按所謂「條件」係指當事人以將來客觀上不
    確定事實之成就或不成就，決定法律行為效力之發生或消滅
    。又附解除條件之法律行為，於條件成就時，失其效力，民
    法第99條第2 項定有明文，可知解除條件為一促使法律行為
    之效力歸於消滅之條件，其效力於條件成就時當然發生，無
    須再有當事人之意思表示或其他行為，此與解除權屬於形成
    權，係因權利人一方之意思表示使法律關係直接消滅之權利
    不同。觀諸該第4 條第2 項之約定，被告係以被保險人在契
    約生效日後90天以內或復效日後30天內，經第一次診斷罹患
    癌症為前提而取得一解除契約之權利，在被告行使解約權前
    ，契約並不當然失效，須俟被告為解約之意思表示後，契約
    方告失效，是該項約定應為兩造對於被告解約權之約定，被
    告稱該約定屬民法第99條第2 項之意定解除條件，應屬誤解
    。
(四)、關於上開解約權之行使期間，原告主張因系爭防癌險契約第
    4 條屬於基本條款，因此應適用保險法第68條第2 項準用同
    法第64條第3 項之規定，被告應於知悉解除原因1 個月內或
    契約訂立後2 年內解除該保險契約，被告則抗辯應適用保險
    法第65條之消滅時效。按保險契約之基本條款為保險契約必
    須具備之法定事項，依保險法第55條之規定，保險契約除該
    法另有規定外，應記載當事人之姓名及住所、保險之標的物
    、保險事故種類、保險責任開始之日及保險期間、保險金額
    、保險費、無效及失權之原因及訂約之年月日；特約條款則
    為當事人於保險契約基本條款外，承認履行特種義務之條款
    （見保險法第66條）。系爭防癌險契約第4 條乃等待期間之
    規範，使保險人之責任於契約生效後經過一段期間始發生，
    並於被保險人在等待期間內經診斷罹患癌症時，被告取得解
    約之權利，核屬「保險責任開始之日時」之相關約定，揆諸
    保險法第55條之規定與上開說明，其性質應屬基本條款，並
    無保險法第68條第2 項之適用，原告前揭主張，尚乏依據。
    又消滅時效僅適用於請求權，避免請求權人怠於行使權利，
    時效期間經過後，請求權減損效力，債務人得拒絕給付；除
    斥期間則適用於形成權，權利人如不於法定或約定之期間內
    行使權利，其權利即歸於消滅。按保險法第65條規定：由保
    險契約所生之權利，自得為請求之日起，經過2 年不行使而
    消滅……，該條文乃保險法對於消滅時效所設之特別規定，
    系爭防癌險契約條款第4 條第2 項約定之契約解除權既屬形
    成權，當無保險法第65條消滅時效期間規定之適用，被告抗
??辯應適用該條之規定云云，亦不足採。
(五)、遍觀系爭防癌險契約之內容，陳光榮與被告對於該契約第4
    條第2 項解約權之除斥期間，並無特別之約定，保險法對此
    情形亦未設有規範。惟按保險法第64條及系爭防癌險契約第
    18條之規定，於系爭防癌險契約訂立時，若要保人或被保險
    人違反據實說明義務，足以變更或減少保險人對於危險之估
    計者，保險人得解除契約，且該契約解除權自其知悉有解除
    之原因1 個月，或自契約開始日期經過2 年不行使而消滅。
    而要保人或被保險人是否踐行據實說明義務，係以訂約時為
    準，本件陳光榮係於訂約後之等待期間內方經診斷罹患鼻咽
    癌，並未違反據實說明義務，固無從直接適用保險法第64條
    與系爭防癌險契約第18條之規定。然參以被保險人如於訂約
    前即已罹患癌症，卻故意隱瞞該情事而與保險人訂約，保險
    人之解約權之除斥期間為保險人知悉有解除原因後1 個月或
    訂約後2 年內，本件陳光榮於締約時尚不知其本身罹有癌症
    ，而係於保險契約生效後、等待期間內經診斷始得知罹患癌
    症，較諸前揭被保險人於訂約前明知罹癌卻刻意帶病投保之
    情形，其惡意之程度當非更為嚴重。再衡諸除斥期間之設計
    本為避免法律關係長期不安定，因此對於形成權之行使增加
    期限之限制，如認被告依系爭防癌險契約第4 條第2 項取得
    之解除權並無期間之限制，不啻將使系爭防癌險契約長期陷
    於浮動不安之狀態，對於保戶之保障實嫌未週；而保險法對
    於解除權除斥期間之規範，均以保險人知悉後1 個月或契約
    訂立後2 年為限（見保險法第64 條 第3 項、第68條第2 項
    準用第64條第3 項），揆諸前揭說明，本件陳光榮在等待期
    間始得知罹癌之情形，並未較被保險人在訂約時違反據實說
    明義務更具可責性，被告依系爭防癌險契約第4 條第2 項取
    得之解除權，其行使期間自不應較違反據實說明義務之解除
    權除斥期間為長，而本件陳光榮係於84年間訂約，被告於92
    年6 月間方對原告發函為解除契約之意思表示，顯已逾締約
    後2 年之期限，其解除權自已消滅，其解除契約為不合法。
(六)、原告雖另請求函調陳光榮在台大醫院之病歷資料，待證事實
    為陳光榮係在被告承攬本件保險契約之業務員丙○○之介紹
    下至台大醫院尋找名醫治療，因此丙○○在自被告公司離職
    前即已知悉陳光榮罹患鼻咽癌，足見被告在84年底至85年間
    已知悉陳光榮罹患鼻咽癌之事。惟本件被告之解約權既已因
    訂約後經過2 年而消滅，丙○○究係何時知悉陳光榮罹患鼻
    咽癌，核不影響上開除斥期間經過之判斷，原告此部分證據
    調查之聲請自無再予調查之必要，併予敘明。
(七)、綜上所述，被告抗辯系爭防癌險契約業經其解除而失效，且
    本件不符合被告承保之範圍云云，為無理由，被告前已給付
    陳光榮之13次住院醫療保險金726,000 元自亦不構成不當得
    利，被告當無恃以主張抵銷之餘地。原告依系爭防癌險契約
    第14條之規定，請求被告給付防癌險身故保險金40萬元，及
    依繼承之法律關係與同契約第11條第1 項之規定，請求被告
    給付住院醫療保險金（金額見下述），應屬有據。
六、原告得向被告請求陳光榮之第14次至第16次之住院醫療保險
    金共39萬元
(一)、原告主張其得依繼承之法律關係與同契約第11條第1 項之規
    定，請求被告給付陳光榮第14次至第16次之住院醫療保險金
    共39萬元，被告則以陳光榮第14次及第16次住院係為治療「
    巨細胞病毒感染肺炎及黴菌感染肺炎」及「肝腎症候群」，
    並非癌症，縱與癌症有因果關係，被告亦無法理賠等語置辯
    。
(二)、觀諸原告所提出陳光榮第14次及第16次住院之診斷證明書，
    陳光榮第14次住院情形係「於92年2 月21日入院，診斷為肺
    炎，病患因罹患惡性淋巴瘤不能治癒，曾接受自體骨髓移植
    ，此次因移植後併發巨細胞病毒肺炎感染住院，穩定後於92
    年4 月10日出院」；第16次住院之情形為「病患因惡性淋巴
    瘤，此次併發肝腎症候群，於92年5 月30日住院治療，不幸
    於92年6 月7 日過世」。經本院向臺北榮民總醫院函詢陳光
    榮前開第14、16次兩次住院是否與罹患惡性淋巴瘤有因果關
    係，經該院函覆以「陳光榮於92年2 月21日至4 月10日住院
    ，如依廣義解釋，係因殘留腫瘤於肺部，造成抵抗力差，引
    發肺炎，可認為有關係。92年5 月30日至6 月7 日住院，為
    肝腎症候群造成寡尿、腎衰竭，係因原來慢性肝炎引起急性
    加劇，與腫瘤及經多次化療，免疫力改變，有間接關係，無
    直接關係。」，有該院94年1 月3 日北總企字第0930015729
    號函存卷可參（見本院卷(一)第133 頁），足見陳光榮第14住
    院治療之肺炎乃因腫瘤造成抵抗力降低所引起，第16次住院
    治療之肝腎症候群亦屬惡性淋巴癌之併發症，係因腫瘤與化
    療造成免疫力改變所致，均與陳光榮之淋巴癌有因果關係，
    原告依約請求此2 次住院之醫療保險金，並非無由。被告雖
    辯稱其承保者僅限於癌症（包含直接擴張、轉移式擴張、或
    復發所致之事故），其餘疾病均不在承保範圍內等語，惟癌
    症之種類不一，不同性質之癌症所需之治療方式亦異，癌症
    之治療往往會因癌症本身或治療手段之副作用造成患者免疫
    力降低或產生併發症，在治療癌症之過程中，自須就患者產
    生併發症狀或副作用之情形併為救治，癌症患者住院，亦常
    針對腫瘤本身或癌症之併發症同時加以診療，兩者無法強為
    切割，且保險人在計算保費時，本得將此部分之風險發生率
    評估在內，被告欲以上開理由拒付住院醫療保險金，並不足
    採。
(三)、承上，原告得請求被告給付陳光榮第14次至第16次之住院醫
    療保險金共39萬元。
七、從而，原告依據保險契約與繼承之法律關係及保險法第34條
    之規定，請求被告給付39萬元（醫療保險金），及自92年9
    月10日起至清償日止按年息百分之10計算之利息，及依據保
    險契約之法律關係，請求被告給付原告各544,218 元（即40
    萬元之因癌身故保險金加計688,436 元之系爭終身壽險保險
    金，原告各分得1/2）暨 自92年9 月10日起至清償日止按年
    息百分之10計算之利息，為有理由，應予准許。又兩造分別
    陳明願供擔保請准宣告假執行及免為假執行，經核均無不合
    ，爰分別酌定相當之擔保金額准許之。
八、因本案事證已臻明確，兩造其餘主張、陳述及所提之證據暨
    攻擊防禦方法，經本院審酌後，認與本案判斷結果無影響，
    均毋庸再予一一審酌。
九、結論：本件原告之訴為有理由，依民事訴訟法第78條、第
    390 條第2 項、第392 條第2 項，判決如主文。
中    華    民    國    95    年    1    月    6    日
                  民事第三庭  審判長?法  官  陳映如
                                      法?官  邱靜琪
                                      法?官  吳佳穎
以上正本係照原本作成
如對本判決上訴，須於判決送達後20日內向本院提出上訴狀
中    華    民    國    95    年    1    月    9    日
                                      書記官  馬文慶


司法院資訊處製作；財團法人民間司法改革基金會備份。
